---
title: "Poročilo pri predmetu Analiza podatkov s programom R"
author: "Tjaša Renko"
output:
  html_document: default
  pdf_document:
    keep_tex: true
    includes:
      in_header: lib/styles.sty
    latex_engine: xelatex
runtime: shiny
---



```{r setup, echo=FALSE, results='hide', message=FALSE, warning=FALSE}
# Če želimo nastaviti pisave v PDF-ju, odkomentiramo
# in sledimo navodilom v programu.
#source("fontconfig.r", encoding="UTF-8")

# Uvoz vseh potrebnih knjižnic
source("lib/libraries.r", encoding="UTF-8")
```

```{r rstudio, echo=FALSE, results='asis', warning=FALSE}
# Izris povezave do RStudia na Binderju
source("lib/rstudio.r", encoding="UTF-8")
```

# Izbira teme

Za svojo projektno nalogo bom analizirala izpuste toplogrednih plinov po Evropi. Primerjala bom razvitost držav (GDP) z 
okoljskimi davki, vlaganjem v varovanje okolja ter letnimi izpusti.

***

# Obdelava, uvoz in čiščenje podatkov

```{r uvoz, echo=FALSE, message=FALSE, warning=FALSE}
source("uvoz/tabela1.r", encoding="UTF-8")
source("uvoz/tabela2.r", encoding="UTF-8")
source("uvoz/tabela3.r", encoding="UTF-8")
source("uvoz/tabela4.r", encoding="UTF-8")
```

Uvozila sem podatke o državah v obliki CSV in s pomočjo paketa Eurostat iz spletne strani Eurostat. Podatki so podani v treh razpredelnicah.

1. `Letni izpusti toplogrednih plinov` - podatki za posamezen plin, državo in leto
  - `LETO` - spremenljivka: leto, v katerem gledamo podatke (število),
  - `DRŽAVA` - spremenljivka: ime države (neurejen faktor),
  - `EMISIJE OGLJIKOVEGA DIOKSIDA V TONAH` - meritev: letni izpust v določeni državi (število),
  - `EMISIJE OGLJIKOVEGA DIOKSIDA V TONAH` - meritev: letni izpust v določeni državi (število),
  - `EMISIJE OGLJIKOVEGA DIOKSIDA V TONAH` - meritev: letni izpust v določeni državi (število).

2. `Pregled držav` - splošni podatki, pripravljeni za primerjanje
  - `DRŽAVA` - spremenljivka: ime države(neurejen faktor),
  - `LETO` - spremenljivka: leto, v katerem gledamo podatke (število),
  - `ŠTEVILO PREBIVALCEV` - meritev: število prebivalcev določene države v določenem letu (število),
  - `GDP V MILIJONIH EVROV` - meritev: bruto domači proizvod določene države v določenem letu (število),
  - `GDP NA PREBIVALCA V EVRIH` - meritev: bruto domači proizvod na prebivalca določene države v določenem letu (število).
  
3. `Okoljski davki` - pregled obdavčitev dejavnosti, ki slabo vplivajo na okolje
  - `DRŽAVA` - spremenljivka: ime države(neurejen faktor),
  - `LETO` - spremenljivka: leto, v katerem gledamo podatke (število),
  - `DAVKI NA ENERGIJO V MILIJONIH EVROV` - meritev: (število),
  - `DAVKI NA ONESNAŽEVANJE V MILIJONIH EVROV` - meritev: (število),
  - `DAVKI NA RABO NARAVNIH VIROV V MILIJONIH EVROV` - meritev: (število),
  - `DAVKI NA PROMET V MILIJONIH EVROV` - meritev: (število),
  - `OKOLJSKI DAVKI V MILIJONIH EVROV` - meritev: (število).
  
4. `Denar za varovanje okolja` - tekoči izdatki in investicije v deležu BDP, ki ga država namenja za ohranjanje okolja
  - `DRŽAVA` - spremenljivka: ime države(neurejen faktor),
  - `LETO` - spremenljivka: leto, v katerem gledamo podatke (število),
  - `DELEŽ BDP, NAMENJEN VAROVANJU OKOLJA V OKVIRU JAVNEGA SEKTORJA` - meritev: (število),
  - `DELEŽ BDP, NAMENJEN VAROVANJU OKOLJA V OKVIRU INDUSTRIJE` - meritev: (število),
  - `DELEŽ BDP, NAMENJEN INVESTICIJAM ZA VAROVANJE OKOLJA, PORABLJENIM V JAVNEM SEKTORJU` - meritev: (število),
  - `DELEŽ BDP, NAMENJEN INVESTICIJAM ZA VAROVANJE OKOLJA, PORABLJENIM V INDUSTRIJI` - meritev: (število).

***

# Analiza in vizualizacija podatkov

```{r vizualizacija1, echo=FALSE, message=FALSE, warning=FALSE, results='hide'}
source("vizualizacija/vizualizacija1.r", encoding="UTF-8")
```
Prvi graf prikazuje letne emisije toplogrednih plinov v tonah in državah med leti 2007 in 2016. Opazimo, da povečini letne emisije posamezne države tekom danih let rahlo upadajo, kar gre pripisati zavedanju o nevarnosti globalnega segrevanja. Odstopanje opazimo pri Turčiji, ki je sicer podpisala globalne sporazume o omejitvi izpustov, a zaenkrat ne upošteva tam doseženih dogovorov, in je v zadnjem desetletju znana kot ena večjih onesnaževalk.

```{r graf1, echo=FALSE, message=FALSE, warning=FALSE}
graf1
```

Spodnji graf primerja GDP per capita z letnimi emisijami toplogrednih plinov držav v tonah na prebivalca. Opazimo, da višji GDP ne pripomore k manjšim emisijam; kvečjemu obratno. Ekonomsko uspešnejše države očitno ne izrabijo presežkov denarja za vlaganja v varovanje okolja v dovoljšni meri, da bi pokrile izpuste, ki so posledica povečane industrijske dejavnosti.

```{r graf2, echo=FALSE, message=FALSE, warning=FALSE}
graf2
```

Naslednji graf prikazuje odstotek GDP Evropskih držav, namenjen investicijam za varovanje okolja, med leti 2007 in 2013. Podatki v splošnem ne ustrezajo nobenemu vzorcu, iz njih je težko kaj sklepati. Opazimo pa lahko nenavaden upad investiranja v varovanje okolja v Litvi po letu 2010. Morda ni naključje, da se čas padca investicij sklada z začetkom globalne recesije. Litvin GDP v njej ni bil prizadet, kar lahko morda pripišemo hitremu odzivu in krčenju sredstev za varovanje okolja in podobno. Nenavadno je, da je Litva ravno to leto uvedla spremembe v skladu za okoljske investicije. Verjetno je to glavni razlog za spremembo, a podatkov o točnem dogajanju s skladom ne najdem. Opazimo tudi, da po koncu recesije Bolgarija in Hrvaška izdatno povečata proračun, namenjen investicijam. Hrvaška je povečala te, namenjene industriji, Bolgarija pa oboje, a bolj te, namenjene javnemu sektorju.

```{r graf3, echo=FALSE, message=FALSE, warning=FALSE}
graf3
```

Spodnji zemljevid prikazuje letne emisije vseh toplogrednih plinov posameznih držav v tonah na prebivalca, merjene v letu 2013. Večje odstopanje navzgor opazimo pri Estoniji. Preverila sem podatke in ugotovila, da je v resnici od leta 1990 procentualno najbolj znižala količino izpustov. Opazila sem tudi, da je Rusija med 10 največjimi svetovnimi onesnaževalkami. Glede na to, da je imela do nedavnega velik vpliv na pribaltske države, bi razlog za estonske emisije lahko iskali tu. Na splošno izgleda, da države v toplejšem podnebju v zrak izpustijo manj emisij, kar je smiselno, saj porabijo manj za ogrevanje. Izjema je Švedska, ki več kot polovico porabljene energije pridobi iz obnovljivih virov.

```{r map, echo=FALSE, message=FALSE, warning=FALSE}
map
```

Na tortnem diagramu so prikazani podatki o pobranih okoljskih davkih kot deležu denarja, pobranega v ta namen, po celi Evropi. Ne opazimo posebnih odstopanj; kot pričakovano manjše države predstavljajo manjši delež pobranih davkov. Ker nobena država vidno ne odstopa v obdavčenju stvari, ki na okolje slabo vplivajo, je težje sklepati o vplivu teh davkov.

```{r tortni_diagram, echo=FALSE, message=FALSE, warning=FALSE}
tortni_diagram
```

# Napredna analiza podatkov

Na spodnjem grafu so države razdeljene v tri skupine glede na to, kolikšen odstotek bruto domačega proizvoda namenijo varovanju okolja, kar zajema investicije in sproti porabljen denar za industrijo in javni sektor. Opazimo, da so v skupini, ki varovanju okolja nameni največji delež denarja, ne nujno najbolj razvite države EU. V njej najdemo nekaj vzhodnoevropskih držav, pa tudi Slovenijo. Nobena od njih ni med največjimi onesnaževalkami, a so tudi države, ki procentualno namenijo manj denarja v varstvo okolja, pa imajo manjše letne izpuste glede na število prebivalcev (glej zemljevid). V srednji skupini ni posebnosti, v njej najdemo povprečno razvite države s povprečnim letnim izpustom. V zadnji skupini presenetljivo najdemo Švedsko, ki je ena uspešnejših držav na področju omejevanja emisij. Ker je v preteklosti dovolj vlagala v obnovljive vire energije, sedaj očitno ne potrebuje toliko denarja za dobre rezultate, saj so se investicije iz preteklosti obrestovale. Pričakovano najdemo tudi večje onesnaževalke, kot sta Turčija in Estonija.

```{r analiza, echo=FALSE, message=FALSE, warning=FALSE, results='hide'}
source("analiza/analiza.r", encoding="UTF-8")
graf4
```

# Zaključek

Iz prejšnjih in spodnjega grafa lahko sklepamo, da se bo izpust toplogrednih plinov še naprej zmanjševal, a vedno počasneje. To je smiselno, saj z nadaljevanjem prvotnih ukrepov lahko le ohranjamo sedanjo raven emisij, za nadaljno zmanjšanje izpustov pa je potrebno vpeljevati vedno bolj drastične ukrepe. Opazimo zaskrbljujoče dejstvo, da sta razvitost države in količina emisij v obratnem sorazmerju. Razlog za to je verjetno, da v protiukrepih niso toliko bolj učinkoviti od manj razvitih držav, da bi zakrili povečano aktivnost v industriji. Iz grafov lahko razberemo tudi, da po Evropi ni posebnih odstopanj v denarju, namenjenemu varovanju okolja; to je sorazmerno z velikostjo države. Ker pa izpusti niso sorazmerni, lahko vidimo, da se da tudi brez povečanja okoljskega proračuna z ukrepi, kot so uvajanje obnovljivih virov energije (glej Švedsko) in ukrepi, kot so menjava zasebnega z javnim prometom ter določenimi spremembami v industriji, veliko narediti. Spodaj lahko opazimo tudi, da ja napredek veliko opaznejši pri zmanjšanju izpustov metana. Največ le-tega nastane v prometu in živinoreji. Ker emisije ogljikovega dioksida, ki prav tako nastaja v prometu, sicer tudi v industriji, niso upadle niti približno toliko, lahko sklepamo, da je Evropska unija naredila velik napredek pri izpustih glede živinoreje.

```{r shiny, echo=FALSE, message=FALSE, warning=FALSE}
source("shiny/shiny.R", encoding="WINDOWS-1252")
shinyApp(ui = ui, server = server, options=list(width="100%", height=1000))
```

Če bi Evropa nadaljevala s podobno dinamiko, bi se sodeč po zgornji vizualizaciji padec emisij sčasoma ustavil (razloženo zgoraj). Vidimo, kako močen pomen imajo dobro sestavljeni podnebni sporazumi in po relativno neuspešnem kjotskem iz leta 2005 je nadaljno spreminjanje letnih izpustov močno odvisno od implementacije pariškega, ki je stopil v veljavo pred dobrima dvema letoma.

***
