---
title: "Poročilo pri predmetu Analiza podatkov s programom R"
author: "Tjaša Renko"
output:
  pdf_document:
    keep_tex: true
    includes:
      in_header: lib/styles.sty
    latex_engine: xelatex
  html_document: default
---



```{r setup, echo=FALSE, results='hide', message=FALSE, warning=FALSE}
# Če želimo nastaviti pisave v PDF-ju, odkomentiramo
# in sledimo navodilom v programu.
#source("fontconfig.r", encoding="UTF-8")

# Uvoz vseh potrebnih knjižnic
source("lib/libraries.r", encoding="UTF-8")
```

```{r rstudio, echo=FALSE, results='asis', warning=FALSE}
# Izris povezave do RStudia na Binderju
source("lib/rstudio.r", encoding="UTF-8")
```

# Izbira teme

Za svojo projektno nalogo bom analizirala izpuste toplogrednih plinov po Evropi. Primerjala bom razvitost držav (BDP) z 
okoljskimi davki in letnimi izpusti.

***

# Obdelava, uvoz in čiščenje podatkov

```{r uvoz, echo=FALSE, message=FALSE, warning=FALSE}
source("uvoz/tabela1.r", encoding="UTF-8")
source("uvoz/tabela2.r", encoding="UTF-8")
source("uvoz/tabela3.r", encoding="UTF-8")
source("uvoz/tabela4.r", encoding="UTF-8")
```

Uvozila sem podatke o državah v obliki CSV in s pomočjo paketa Eurostat iz spletne strani Eurostat. Podatki so podani v treh razpredelnicah.

1. `Letni izpusti toplogrednih plinov` - podatki za posamezen plin, državo in leto
  - `LETO` - spremenljivka: leto, v katerem gledamo podatke (število),
  - `DRŽAVA` - spremenljivka: ime države (neurejen faktor),
  - `EMISIJE OGLJIKOVEGA DIOKSIDA V TONAH` - meritev: letni izpust v določeni državi (število),
  - `EMISIJE OGLJIKOVEGA DIOKSIDA V TONAH` - meritev: letni izpust v določeni državi (število),
  - `EMISIJE OGLJIKOVEGA DIOKSIDA V TONAH` - meritev: letni izpust v določeni državi (število).

2. `Pregled držav` - splošni podatki, pripravljeni za primerjanje
  - `DRŽAVA` - spremenljivka: ime države(neurejen faktor),
  - `LETO` - spremenljivka: leto, v katerem gledamo podatke (število),
  - `ŠTEVILO PREBIVALCEV` - meritev: število prebivalcev določene države v določenem letu (število),
  - `GDP V MILIJONIH EVROV` - meritev: bruto domači proizvod določene države v določenem letu (število),
  - `GDP NA PREBIVALCA V EVRIH` - meritev: bruto domači proizvod na prebivalca določene države v določenem letu (število).
  
3. `Okoljski davki` - pregled obdavčitev dejavnosti, ki slabo vplivajo na okolje
  - `DRŽAVA` - spremenljivka: ime države(neurejen faktor),
  - `LETO` - spremenljivka: leto, v katerem gledamo podatke (število),
  - `DAVKI NA ENERGIJO V MILIJONIH EVROV` - meritev: (število),
  - `DAVKI NA ONESNAŽEVANJE V MILIJONIH EVROV` - meritev: (število),
  - `DAVKI NA RABO NARAVNIH VIROV V MILIJONIH EVROV` - meritev: (število),
  - `DAVKI NA PROMET V MILIJONIH EVROV` - meritev: (število),
  - `OKOLJSKI DAVKI V MILIJONIH EVROV` - meritev: (število).
  
4. `Denar za varovanje okolja` - tekoči izdatki in investicije v deležu BDP, ki ga država namenja za ohranjanje okolja
  - `DRŽAVA` - spremenljivka: ime države(neurejen faktor),
  - `LETO` - spremenljivka: leto, v katerem gledamo podatke (število),
  - `DELEŽ BDP, NAMENJEN VAROVANJU OKOLJA V OKVIRU JAVNEGA SEKTORJA` - meritev: (število),
  - `DELEŽ BDP, NAMENJEN VAROVANJU OKOLJA V OKVIRU INDUSTRIJE` - meritev: (število),
  - `DELEŽ BDP, NAMENJEN INVESTICIJAM ZA VAROVANJE OKOLJA, PORABLJENIM V JAVNEM SEKTORJU` - meritev: (število),
  - `DELEŽ BDP, NAMENJEN INVESTICIJAM ZA VAROVANJE OKOLJA, PORABLJENIM V INDUSTRIJI` - meritev: (število).

***

# Analiza in vizualizacija podatkov

```{r vizualizacija1, echo=FALSE, message=FALSE, warning=FALSE, results='hide'}
source("vizualizacija/vizualizacija1.r", encoding="UTF-8")
```

Spodnji graf primerja GDP per habita z letnimi emisijami toplogrednih plinov držav v tonah na prebivalca. Opazimo, da višji GDP ne pripomore k manjšim emisijam; kvečjemu obratno.

```{r graf2, echo=FALSE, message=FALSE, warning=FALSE}
graf2
```

Naslednji graf prikazuje odstotek GDP Evropskih držav, namenjen investicijam za varovanje okolja, med leti 2007 in 2013.

```{r graf3, echo=FALSE, message=FALSE, warning=FALSE}
graf3
```

Spodnji zemljevid prikazuje letne emisije vseh toplogrednih plinov posameznih držav v tonah na prebivalca, merjene v letu 2013.

```{r map, echo=FALSE, message=FALSE, warning=FALSE}
map
```

Na tortnem diagramu so prikazani podatki o pobranih okoljskih davkih kot deležu denarja, pobranega v ta namen, po celi Evropi.

```{r tortni_diagram, echo=FALSE, message=FALSE, warning=FALSE}
tortni_diagram
```

***
